【裁判字號】    89,上訴,1522
【裁判日期】    890918
【裁判案由】    偽造文書等
【裁判全文】
臺灣高等法院臺中分院刑事判決                  八十九年度上訴字第一五二二號
      上  訴  人
      即  被  告  甲  ○  ○
右上訴人因詐欺案件，不服臺灣苗栗地方法院八十九年度易字第二三一號中華民國八
十九年六月七日第一審判決（起訴案號：臺灣苗栗地方法院檢察署八十九年度偵緝字
第一三號、第一四號），提起上訴，本院判決如左：
      主    文
原判決關於甲○○部份撤銷。
甲○○共同行使變造公文書，足以生損害於公眾及他人，處有期徒刑壹年貳月。
      事    實
一、甲○○與余劉秋圓（已判決確定）係夫妻，二人共同基於意圖為自己不法所有之
    犯意聯絡，先由甲○○於八十七年六月一日在苗栗縣三灣鄉銅鏡村十四號家中，
    將所持土地所有人欄為關帝廟，管理人欄分別為余連貴、余阿庚之苗栗縣三灣鄉
    ○○○段小銅鑼圈小段五十八、五十九號土地登記簿謄本變造為土地所有人欄、
    管理人欄均為「甲○○」名義，再加以影印，而於當日夫妻二人前往新竹縣北埔
    鄉○○村○○街一巷十九弄三號丙○○住處，共同持取上開經甲○○變造為「甲
    ○○」名義之土地登記簿謄本影本各乙件，以證明渠等有財產，急需辦理土地分
    割及做生意急需金錢為由，向丙○○借款新台幣（下同）十一萬元，約定於半年
    後償還，使丙○○陷於錯誤，誤認渠等有資力清償而交付十一萬元予甲○○與余
    劉秋圓，並致生損害於原土地所有權人「關帝廟」，管理人「余連貴」、「余阿
    庚」及土地登記管理機關對地籍管理之正確性；迨清償期限屆至經丙○○催討未
    果，始知受騙。
二、案經告訴人丙○○訴由臺灣苗栗地方法院檢察署檢察官偵查起訴。
      理    由
一、訊據被告甲○○對右揭事實已坦承不諱，惟矢口否認有詐欺犯意及變造公文書之
    行為，辯稱：土地登記簿謄本是祖先留下來給我的。我係於借款時告訴丙○○將
    來過戶完成時就要寫這個名字，當場先寫給他看云云。經查，前揭土地登記簿謄
    本之所有權人姓名欄原為「關帝廟」，管理者分別為「余連貴」、「余阿庚」，
    經被告甲○○變造後，所有權人姓名欄、管理者均改為「甲○○」本人之姓名，
    有前揭苗栗縣三灣鄉○○○段小銅鑼圈小段五十八、五十九號土地登記簿真正謄
    本之影本及變造後之影本各乙件附卷可稽。按土地登記簿謄本係土地登記管理機
    關始有權制作之公文書，其發給當事人持有者，係在供為財產權之証明文件，縱
    為謄本，被告甲○○並無權予以逕行變造。又該二筆土地所有權人為「關帝廟」
    ，係宗教社團之法人或非法人團體，而「余連貴」、「余阿庚」為該土地之「管
    理人」，甲○○卻將謄本之所有權人姓名欄、管理者欄均改為自己「甲○○」之
    姓名，並持以行使欲供擔保向告訴人借款，顯無所據，其詐欺意圖至為明顯；再
    查其變造方式係事先將謄本之所有權人姓名欄、管理者欄均予以塗抹後留白再予
    改寫，顯係事前蓄意而為，而非於借款時當場所寫，綜上足證，被告甲○○所辯
    ，均係臨訟卸責之詞，無足採信，此外復有告訴人丙○○於偵查中指訴綦詳，經
    核與証人王典貴証述情節相符，復有借據、存證信函及前揭土地登記簿謄本等在
    卷可證，被告犯行洵堪認定。
二、按土地登記簿謄本係從公務員職務上制作之土地登記簿影印而來，是其法律上之
    性質，即係公務員職務上制作之文書，應認為刑法第二百十一條之公文書（參照
    司法院院字第一七五九號及院字第二四三二號解釋），被告將所持土地登記簿謄
    本內容予以變造，因影本與原本可有相同之效果（最高法院七十三年台上字第三
    八八五號判決參照），被告將變造之文書持以行使，致使人陷於錯誤而交付財物
    ，自足生損害於原土地所有權人「關帝廟」管理人余連貴，余阿庚及土地登記管
    理機關對地籍管理之正確性，核其所為係犯刑法第二百十六條、第二百十一條之
    行使變造公文書罪及同法第三百三十九條之詐欺罪。甲○○、余劉秋圓二人間有
    犯意之聯絡，行為之分擔，均為共同正犯。其同時同地以一行為變造上開五十八
    、五十九號土地登記簿謄本，仍屬實質一罪，又變造文書之低度行為為行使之高
    度行為所吸收，不另論罪。前開行使變造公文書、詐欺二罪間，有方法結果之牽
    連關係，為牽連犯，應依刑法第五十五條，從一重之行使變造公文書罪處斷。公
    訴人雖未就行使變造公文書罪部分起訴，其起訴書僅提及該文書係經變造，並未
    說明係被告所變造，惟此部分與前開已起訴成罪之詐欺罪部分有方法結果之牽連
    關係，為裁判上一罪，本院自得併予審理。原審予被告論科，固非無見，惟原判
    決於事實及理由欄內，均漏列被告所變造之苗栗縣三灣鄉○○○段小銅鑼圈小段
    五十九號原土地登記簿謄本中管理人欄「余阿庚」，已有違誤，又於理由欄內將
    刑法第二百十一條誤引為刑法第二百二十四條，亦有未洽。被告上訴意旨否認犯
    罪，雖無足取，惟原判決既有上述可議，即應由本院撤銷改判。爰審酌被告之素
    行（甲○○有侵占前科，復於八十八年間因犯妨害家庭罪，經台灣台中地方法院
    判處有期徒刑三月）及犯罪之動機、目的、手段，犯罪所生之危害、犯罪後迄未
    將款返還，態度不佳等一切情狀，量處如主文第二項所示之刑示懲。又扣案變造
    之土地登記簿謄本（苗栗縣三灣鄉○○段小銅鑼圈段五十八、五十九號）影本各
    乙件，雖為供犯罪所用之物，惟既已交付告訴人，即已非被告所有，爰不另為沒
    收之諭知。
據上論結，應依刑事訴訟法第三百六十九條第一項前段、第三百六十四條、第二百九
十九條第一項前段、刑法第二十八條、第二百十六條、第二百十一條、第三百三十九
條第一項、第五十五條、罰金罰鍰提高標準條例第一條前段，判決如主文。
本案經檢察官乙○○到庭執行職務。
中      華      民      國    八十九     年      九       月     十八   日
                                  臺灣高等法院臺中分院刑事第二庭
                                        審判長法  官  羅  禮  政
                                              法  官  蔡  聰  明
                                              法  官  陳  欣  安
右正本證明與原本無異。
如不服本判決應於收受送達後十日內向本院提出上訴書狀，其未述上訴之理由者並
得於提起上訴後十日內向本院補提理由書（均須按他造當事人之人數附繕本）。
                                              書記官  陳  秀  真
中      華      民      國    八十九     年      九       月     十九   日
附錄法條：
刑法第二百十一條：偽造、變造公文書，足以生損害於公眾或他人者，處一年以上、
                  七年以下有期徒刑。
刑法第二百十六條：行使第二百十條至第二百十五條之文書者，依偽造、變造文書或
                  登載不實事項或使登載不實事項之規定處斷。
                                                                        Ｉ


司法院資訊處製作；財團法人民間司法改革基金會備份。
